【裁判字號】    99,金上訴,35
【裁判日期】    990929
【裁判案由】    銀行法
【裁判全文】
臺灣高等法院刑事判決                99年度金上訴字第35號
上  訴  人  臺灣板橋地方法院檢察署檢察官
被      告  乙○○
選任辯護人  楊永成律師
上列上訴人因被告違反銀行法案件，不服臺灣板橋地方法院99年
度訴字第301號，中華民國99年4月7日第一審判決（起訴案號：
臺灣板橋地方法院檢察署98年度偵字第23860號），提起上訴，
本院判決如下：
    主  文
上訴駁回。
    事  實
一、乙○○於民國95年7月起至98年4月間止，擔任址設臺北縣板
    橋市○○路○段382號板信商業銀行股份有限公司（下稱板信
    銀行）華江分行之理財專員。因投資失利，缺錢週轉，自始
    無意以板信銀行名義向甲○○銷售「匯息雙利13連動債」（
    下稱匯息連動債）、「金蟬脫殼3 連動式債券」（下稱金蟬
    脫殼債），並先後為下列行為：
(一)乙○○基於意圖為自己不法所有及行使偽造私文書之單一犯
    罪決意，於96年11月27日，在板信銀行華江分行內，明知匯
    息連動債已逾募集期間，竟以板信銀行理財專員身分，佯向
    甲○○銷售匯息連動債，並誆稱：新臺幣（除特別標明美金
    外，下同）100萬元申購額，每季可獲配息2萬元云云，復為
    取信於甲○○，竟在「板信商業銀行特定金錢信託投資國內
    外有價證券申購指示書」（下稱申購指示書）上之「受託人
    ：板信商業銀行」、「主管」及「信託核印」各欄內，同時
    蓋用其於不詳時地，委由不知情成年人偽刻未任職於板信銀
    行之「高文邦」、「劉鴻鈺」、「徐禮祿」名義印章各1 枚
    於其上，且蓋用乙○○印章於申購指示書之「資料鍵檔」欄
    內，而偽造表示經「高文邦」、「劉鴻鈺」、「徐禮祿」等
    人審核用印、內載：投資標的為匯息雙利13連動債、申購金
    額：100萬元之申購指示書1紙，並影本交予甲○○而行使，
    足生損害於甲○○、板信銀行、「高文邦」、「劉鴻鈺」、
    「徐禮祿」，致使甲○○不知有詐而陷於錯誤，交付設於板
    信銀行華江分行第00000000000000號帳戶（下稱甲○○帳戶
    ）存摺、印章予乙○○，同意乙○○動支該帳戶內存款10 0
    萬元用以購買匯息連動債。乙○○於同日以甲○○名義自該
    帳戶內存款100萬元匯至不知情友人蔡友明名下之國泰世華
    商業銀行股份有限公司南京東路分行帳號00000000000號帳
    戶內（下稱蔡友明帳戶，為蔡友明之女蔡靜怡使用。蔡友明
    、蔡靜怡業經不起訴處分確定），再由蔡靜怡於同日轉匯入
    乙○○名下之國泰世華銀行南京東路分行帳號0000000000 0
    號帳戶內（下稱乙○○帳戶）。嗣乙○○為免犯行曝光，分
    別於97年2月20日、5月20日、8月20日、11月21日及98年2月
    23日，各存款2萬元至甲○○帳戶內，充作投資標的之季息
    。
(二)乙○○另基於為自己不法所有之意圖，於97年7 月18日，在
    板信銀行華江分行內，佯向甲○○販售金蟬脫殼債，訛稱：
    金蟬脫殼債獲利可期且風險不高云云，並提出已蓋妥時任之
    經理「邱憲章」、銷售人員「乙○○」印文之板信銀行制式
    金蟬脫殼債之「產品說明書暨風險預告書」以取信於甲○○
    ，致甲○○不疑有他，陷於錯誤，委由乙○○辦理購買金蟬
    脫殼連動債事宜，並將甲○○設於板信銀行華江分行之帳號
    00000000000000號外幣存款帳戶（下稱甲○○外幣帳戶）之
    存摺、印章交予乙○○，同意乙○○動用該外幣存款帳戶內
    之美金9萬元，乙○○於同日即將該帳戶內之美金9萬元匯入
    蔡靜怡名下之日盛商業銀行股份有限公司（下稱日盛銀行）
    帳號00000000000號外幣帳戶內。經蔡靜怡於97年7月22日提
    領、兌換成2,548,560元後，轉存入其名下之日盛銀行帳號
    00000000000000號存款帳戶內，並於97年7月23日、7月24日
    ，分別自蔡靜怡名下之國泰世華銀行南京東路分行帳號0000
    00000000號帳戶轉帳20萬元、2,348,560 元至乙○○金融帳
    戶內。乙○○為取信於甲○○，復於98年1月21日匯款111,2
    28元至甲○○帳戶，偽充入息之用。
二、嗣經甲○○於98年3 月間，在上海商業銀行股份有限公司（
    下稱上海銀行）華江分行與理財專員吳世傑討論上開投資商
    品時發現有異，於98年4月3日向板信銀行總行職員林世道查
    詢投資情形後驚覺受騙，始查悉前情。
三、案經被害人甲○○訴由臺灣板橋地方法院檢察署檢察官偵查
    起訴。
    理  由
一、以下所引證據，經本院當庭提示，上訴人即檢察官、被告乙
    ○○及其選任辯護人對於被告以外之人於審判外之言詞及書
    面陳述，均表示無意見，同意作為證據（本院卷第59反頁）
    ，且本院審酌該言詞陳述或書面陳述作成時，並無違法或不
    當之狀況，依刑事訴訟法第159條之5第1 項規定，均有證據
    能力，合先敘明。
二、上開事實，業經被告迭次坦承不諱（原審卷第29、82頁、本
    院卷第59反、81反頁），核與證人即告訴人甲○○指述、偵
    查中共同被告蔡友明、蔡靜怡供述、證人即板信銀行總行理
    財事業部經理薛濟麟、職員林世道、上海銀行華江分行人員
    吳世傑證述在卷（他卷第90、169至174、176頁、偵卷第7、
    8 、39、40頁）。並有偽造之匯息連動債之申購指示書影本
    、板信商業銀行匯款申請書（以甲○○名義匯款100 萬元進
    入蔡靜怡帳戶）、甲○○帳戶存摺影本、國泰世華銀行南京
    東路分行98年6 月22日國世南京東字第0980000261號函及其
    附件（蔡友明帳戶開戶資料及往來明細）、蓋有甲○○、乙
    ○○印文之板信銀行金蟬脫殼債之制式「產品說明書暨風險
    預告書」、甲○○外幣帳戶之外匯活期存款對帳單、日盛銀
    行個人理財處98年6 月26日日銀字第0982Ｗ00084710號函及
    其附件（蔡靜怡＜TSAI CHING YI＞之日盛銀行帳號0000000
    0000號外幣存款帳戶開戶資料及往來明細、蔡靜怡提供其名
    下日盛銀行帳號00000000000號外幣存款帳戶、帳號0000000
    0000000 號新臺幣存款帳戶、國泰世華銀行南京東路分行帳
    號000000000000號帳戶存摺影本、蔡靜怡於97年7 月23日匯
    款20萬元至乙○○之板信銀行後埔分行帳戶內之匯款單影本
    、乙○○提供予甲○○之「庫存帳資料查詢」各1 份在卷可
    稽（他卷第8至13、17、20、59至62、64至80頁、偵卷第10
    至16頁）。是以，被告所為自白核與事實相符。本件事證明
    確，被告前揭犯行，洵堪認定。
三、核被告所為事實欄一(一)行為，係犯刑法第216條、第210條行
    使偽造私文書罪、同法第339條第1項詐欺取財罪。被告所為
    事實欄一(二)行為，係犯刑法第339條第1項詐欺取財罪。被告
    委由不知情不詳姓名成年人偽造「高文邦」、「劉鴻鈺」、
    「徐禮祿」名義印章各1 枚，屬間接正犯。被告偽造印章、
    偽造印文之行為，為偽造私文書之部分行為，偽造私文書後
    持以行使，偽造之低度行為復為行使之高度行為所吸收，均
    不另論罪。公訴意旨雖未論及被告偽造「高文邦」、「劉鴻
    鈺」、「徐禮祿」名義之印章部分，惟此部分既與原起訴並
    成罪之行使偽造私文書部分，有吸收犯實質上一罪關係，為
    起訴效力所及，本院自應一併審判。又文書乃記載人類意思
    表示之方法，其存在之形式，可具有多樣性，同時冒用多人
    名義，偽造可各自獨立之多種文書於同份文件內，嗣持以行
    使者，因其同時侵害數個法益，係一行為同時觸犯數個行使
    偽造文書之罪名，自應依想像競合犯之例從一重處斷（最高
    法院95年度臺上字第5961號判決意旨參照）。被告於事實欄
    一(一)所示偽造申購指示書上，偽造「高文邦」、「劉鴻鈺」
    、「徐禮祿」名義之文書於其內，復持以行使，屬一行為同
    時觸犯數個行使偽造文書之罪名，應依刑法第55條規定，從
    一重處斷。又按被告基於單一犯罪決意、為達成單一不法目
    的所為之各個舉動，仍係予以綜合為單一評價，較之對其個
    別評價而論以數罪為合理，以避免對行為人之犯罪行為過份
    評價、處罰，而有違刑罰之謙抑原則。是在刑法刪除牽連犯
    後，關於想像競合犯之『一行為』之概念，宜配合法律之修
    正而為適當之變更、擴張。本件被告就事實欄一(一)所示行使
    偽私文書行為與詐欺取財行為，顯係基於單一決意，利用行
    使偽造私文書權充詐欺取財之局部行為，自屬一行為觸犯數
    罪名之想像競合犯，應依刑法第55條規定，從一重之行使偽
    造私文書罪處斷。被告所為事實欄一(一)所示之行使偽造私文
    書罪及事實欄一(二)所示之詐欺取財罪，時間、行為互異，應
    分論併罰。
四、不另為無罪諭知部分
(一)公訴意旨另以：被告於96年11月27日，以甲○○名義將甲○
    ○存款100 萬元匯至蔡友明帳戶所填載之匯款申請書及被告
    於97年7月18日將甲○○外幣帳戶內美金9萬元匯入蔡靜怡外
    幣帳戶所填載之匯出匯款申請書，均係偽造甲○○名義為之
    ，該等匯款申請書及匯出匯款申請書，屬被告偽造甲○○名
    義之私文書進而行使，亦屬涉犯刑法第216條、第210條行使
    偽造私文書罪嫌云云。
(二)經查：本件被告上開2 次以詐欺手段使甲○○陷於錯誤，交
    付各該帳戶之印章、存摺，委由被告提領匯款等情，業經甲
    ○○具名之告訴理由狀載明無誤（他卷第22、23頁），且起
    訴書事實欄亦記載：「致甲○○陷於錯誤而同意乙○○動其
    名下帳戶存款」等語（起訴書第1頁倒數第5、4行）。是被
    告詐欺行為既使甲○○陷於錯誤，而同意被告以甲○○名義
    提款及匯款，則被告以甲○○名義填載上述匯款申請書及匯
    出匯款申請書，係基於甲○○之授權，尚難謂無製作權，自
    與行使偽造私文書罪有間。此外，復查其他積極證據足證被
    告有此二部分行使偽造私文書罪，其此二部分犯罪，應屬不
    能證明。惟因公訴意旨認被告此二部分行為，分別與事實欄
    一(一)所示行使偽造申購指示書1 紙之行為，有接續犯之實質
    上一罪關係，與事實欄一(二)所示詐欺取財罪，有想像競合犯
    之裁判上一罪關係，爰均不另為無罪判決之諭知。
五、原審經審理結果，認被告罪證明確，因而適用刑法第216 條
    、第210條、第339條第1 項、第55條等規定，並審酌被告利
    用銀行理財專員與客戶間之信賴關係，訛詐甲○○，惡性不
    輕，及其犯罪手段、動機，智識程度、所生損害，暨犯後坦
    承犯行之態度，並與甲○○達成和解，甲○○表示願意原諒
    被告等一切情狀，分別就事實欄一(一)、(二)量處有期徒刑10月
    、1年6月，並定應執行刑為2 年。復就如附表所示偽造之印
    章、印文依刑法第219 條隨主刑諭知沒收，且附帶說明被告
    偽造之申購指示書原本，因其上偽造之「高文邦」、「劉鴻
    鈺」、「徐禮祿」之偽造印文已宣告沒收，且該文書本體於
    除去該等偽造印文後屬無效用之物，因未扣案，避免無從執
    行沒收而認無宣告沒收之必要。又被告前未曾受有期徒刑以
    上刑之宣告，且已與甲○○達成和解，賠償甲○○100 萬元
    ，甲○○當庭表示願被告能重赴職場以利餘款之清償，爰依
    刑法第74條第1項第1款、第2項第3款諭知附負擔之緩刑。經
    核其認事用法尚無違誤，量刑亦屬允當。
六、公訴人上訴意旨略以：甲○○主觀上確有要購買金融商品之
    意思，其交付金錢予被告，並無陷於錯誤之情形，而被告身
    為板信銀行理財專員，利用甲○○欲購買金融商品之機會，
    基於執行理專職務對外代表板信銀行，合法收受由甲○○交
    付為購買金融商品之金錢而持有後，理應即刻辦理購買手續
    ，卻未辦理申購，乃易持有為所有之意思，將其因業務上持
    有甲○○交付之金錢侵吞入己，自應構成銀行法第125條之2
    銀行職員背信罪、刑法第336條第2項業務侵占罪，屬刑法第
    55條一行為同時觸犯數罪之想像競合犯，應從重論以銀行法
    第125條之2銀行職員背信罪，自不適用簡式審判程序。為此
    ，提起上訴等語。
七、經查：
(一)板信銀行募集匯息連動債期間自96年10月8 日起至同年月29
    日止，期限1.5年，年息3.3%；募集金蟬脫殼債期間自97年7
    月3日起至同年月24日止，期限2.5年，到期保本息至少110%
    ，分別有板信銀行傳真96年10月8日板信理財字第096650029
    0 號函97年7月2日板信理財字第0976500244號函在卷為憑。
    被告逾越板信銀行募集期間之96年11月27日，向甲○○銷售
    匯息連動債，且偽造未曾任職板信銀行之「高文邦」、「劉
    鴻鈺」、「徐禮祿」等名義之申購指示書交甲○○用以博得
    信賴；另被告以異於募集金蟬脫殼債之過程，訛詐甲○○投
    資，顯然被告主觀上自始即本於訛以銷售匯息連動債、金蟬
    脫殼債為詐欺取財之手段，致使甲○○主觀上確信係委請被
    告向板信銀行購買匯息連動債、金蟬脫殼債而授權被告動用
    其帳戶內存款而100萬元及美金9萬元，被告施詐所為，與一
    般非銀行理財專員所能實施之詐騙手段相仿，僅因被告為板
    信銀行理財專員而較易取得甲○○之信任，肇致甲○○陷於
    錯誤，授權被告向板信銀行購買匯息連動債、金蟬脫殼債，
    要與被告身為板信銀行理財專員所行使之職務無涉，自僅該
    當於刑法詐欺罪，尚難論以銀行法第125條之2銀行職員背信
    罪。
(二)被告既係假銷售代購匯息連動債、金蟬脫殼債之名義，並提
    出偽造之申購指示書以博取甲○○之信任，致使甲○○不知
    有詐而陷於錯誤，授權被告動用帳戶內存款，詎被告主觀之
    本意在施詐取得甲○○帳戶內存款100萬元、美金9萬元，待
    取得上開財物後隨即分別轉存入蔡友明、蔡靜怡帳戶內，斯
    時，甲○○既未向板信銀行購買匯息連動債、金蟬脫殼債，
    被告持有100萬元及美金9萬元，純因甲○○之授權提領而持
    有，要難謂被告本於板信銀行理財專員之職權而持有，此與
    一般銀行客戶簽妥申購理財產品之契約確定向銀行申購後，
    提出所需款項交予理財專員，理財專員必須本於職責轉交銀
    行之業務行為，有所不同，被告所為，亦與刑法第336條第2
    項業務侵占罪有間。
(三)綜上所述，檢察官提起上訴，未有其他積極證據，供本院調
    查審酌，仍執前詞指摘原判決，應認其上訴為無理由，予以
    駁回。
據上論斷，應依刑事訴訟法第368條，判決如主文。
本案經檢察官柯麗鈴到庭執行職務。
中    華    民    國    99    年     9    月    29    日
                  刑事第二庭審判長法  官 洪光燦
                                  法  官 楊照男
                                  法  官 李麗玲
以上正本證明與原本無異。
如不服本判決，應於收受送達後10日內向本院提出上訴書狀，其
未敘述上訴之理由者並得於提起上訴後10日內向本院補提理由書
（均須按他造當事人之人數附繕本）「切勿逕送上級法院」。
                                  書記官 廖婷璇
中    華    民    國    99    年     9    月    29    日
附錄本案論罪科刑法條全文：
中華民國刑法第216條
（行使偽造變造或登載不實之文書罪）
行使第210條至第215條之文書者，依偽造、變造文書或登載不實
事項或使登載不實事項之規定處斷。
中華民國刑法第210條
偽造、變造私文書，足以生損害於公眾或他人者，處5年以下有
期徒刑。
中華民國刑法第339條
意圖為自己或第三人不法之所有，以詐術使人將本人或第三人之
物交付者，處5年以下有期徒刑、拘役或科或併科1千元以下罰金
。
以前項方法得財產上不法之利益或使第三人得之者，亦同。
前二項之未遂犯罰之。
附表：
偽造之「高文邦」、「劉鴻鈺」、「徐禮祿」等名義之印章各
  1枚。
偽造之民國96年11月27日「板信商業銀行特定金錢信託投資國
  內外有價證券申購指示書」1 紙之「受託人：板信商業銀行」
  欄位、「主管」欄位、「信託核印」欄位上之「高文邦」、「
  劉鴻鈺」、「徐禮祿」名義之印文各1枚。

司法院資訊處製作；財團法人民間司法改革基金會備份。
